---
title: "Equity in Athletics - Cohen"
author: "Lisandro Carrasco"
date: "7/6/2022"
output: html_document

---

```{r setup, include=FALSE}
knitr::opts_chunk$set(echo = TRUE)
options(scipen = 999)
library(tidyverse)
library(plotly)
library(treemapify)
library(reactable)
library(stringi)
library(cowplot)
```

El deporte universitario en Estados Unidos resulta un mercado de alto atractivo para el consumo masivo, así como una fuente de ingreso para las universidades tanto públicas como privadas de ese país. Si bien en la mayoría de los casos no constituyen partes centrales de sus ingresos y presupuestos, sí son un aporte considerable en términos económicos y, sobre todo, reputacionales. 

El departamento de Educación de los Estados Unidos ofrece una gran cantidad de información sobre las universidades involucradas en diferentes asociaciones deportivas y la participación de sus estudiantes en varios deportes, así como el impacto económico que esto genera. 

Se analizará un subconjunto de esos datos, disponibilizado por la comunidad de [R for Data Science](https://bit.ly/3avHYUs), que incluye datos de más de 2.200 universidades entre los años 2015 y 2019. 

```{r}
sports <- read.csv('https://raw.githubusercontent.com/rfordatascience/tidytuesday/master/data/2022/2022-03-29/sports.csv')
reactable(head(sports))
```

El dataset preprocesado para la actividad semanal de 'Tidy Tuesday' cuenta con más de 132 mil observaciones correspondientes a 28 variables, que incluyen información sobre

* Universidades: nombre, estado, cógido postal, cantidad de estudiantes
* Ligas universitarias: asociaciones y divisiones en las que participan
* Atletas: cantidad de atletas según género y deporte
* Economía: ingresos y gastos según género y deporte

En base a esta información, este análisis buscará responder preguntas en torno a 3 ejes:

**1) Deportes**: ¿Cuáles son los deportes que más ingresos generan? ¿Son los más rentables? ¿Hay oportunidades para las universidades en deportes menos masivos?

**2) Universidades**: ¿Pueden el sector privado y el público competir en el deporte universitario? ¿Alguno de los dos hace un uso más eficiente de sus recursos?

**3) Género**: ¿Cómo se expresa la brecha de género en el deporte universitario?


## Exploración y preprocesamiento

#### Valores faltantes

Un primer punto a explorar rápidamente es el de los valores faltantes en cada variable

```{r Faltantes}
col_nan <- data.frame((apply(is.na(sports), MARGIN = 2, FUN=sum)))
names(col_nan)[1] <- "faltantes"
col_nan <- col_nan%>%
  rownames_to_column("columna")%>%
  filter(faltantes > 0)
reactable(col_nan)

```


Pueden apreciarse dos niveles de valores faltates que se pueden explicar por diferentes orígenes: por un lado, algunas columnas asociadas a la información de las universidades presentan 45 observaciones con valores faltantes; por otro, las variables de participación de los atletas y de su información económica, presentan valores más altos de faltantes y repetidos para algunas columnas.

```{r}
universidades_nan <- filter(sports, is.na(city_txt) == TRUE & is.na(state_cd) == TRUE & is.na(zip_text) == TRUE & is.na(sector_name) == TRUE)
reactable(universidades_nan)

```

Los 45 valores faltantes se corresponden a una **univerisdad de Canadá** que, si bien participa de la NCAA Division II, puede contar con un mercado diferente del resto de las universidades. Para evitar distorciones, serán excluida de este análisis.

```{r Canadá}
sports <- filter(sports, institution_name != "Simon Fraser University")
rm(universidades_nan)
```

Así como también las correspondientes a **territorios no incorporados** que claramente presentan condiciones económicas muy disímiles respecto al territorio nacional de los Estados Unidos. 

```{r Filtro de territorios}

estados <- unique(sports$state_cd)
eeuu <- read.csv('https://gist.githubusercontent.com/dantonnoriega/bf1acd2290e15b91e6710b6fd3be0a53/raw/11d15233327c8080c9646c7e1f23052659db251d/us-state-ansi-fips.csv')
str(eeuu)
eeuu <- rename(eeuu, state_name=stname)
eeuu$stusps <- str_replace(eeuu$stusps, " ", "")


(dif <- estados[!(estados %in% c(eeuu$stusps))])
sports <- filter(sports, !state_cd%in%dif)
sports <- left_join(sports, eeuu, by=c('state_cd'='stusps'))

rm(estados, eeuu, dif)

```

Retomando el análisis de los valores faltantes, el resto de las observaciones corresponden a varibles donde no se han registrado atletas de alguno de los dos sexos participando de un deporte en particular y por tanto, no puede registrarse información. 
Estos valores faltantes continuarán como tal, dado que una imputación por 0 alteraría los resultados y otras formas de imputación no tendrían sentido. 

#### Nuevas variables

Considerando las variables al momento, se definirán otras nuevas en base a la información ya disponible para ampliar así el espectro de lo que se puede observar en los datos. Estas nuevas variables buscarán expresar otras dimensiones del plano económico, estando asociadas a la rentabilidad, las ganancias o los gastos par atleta, según su sexo. También se apartarán otras que no serán utilizadas. 

```{r Variables}
sports_fin <- sports%>%
  mutate(sector = case_when(sector_cd == 1 | sector_cd == 4 ~ "Public", 
                            TRUE ~ "Private"))%>%
  mutate(rent_women = round((rev_women/exp_women),3),
         rent_men = round((rev_men/exp_men),3),
         exp_per_women = round((exp_women/sum_partic_women),2),
         exp_per_men = round((exp_men/sum_partic_men),2), 
         rev_per_women = round((rev_women/sum_partic_women),2),
         rev_per_men = round((rev_men/sum_partic_men),2),
         rentabilidad = round((total_rev_menwomen/total_exp_menwomen),3), 
         participantes = sum_partic_men+sum_partic_women,
         ganancia=total_rev_menwomen-total_exp_menwomen,
         ingreso_pc = round((total_rev_menwomen/participantes),2),
         gasto_pc = round((total_exp_menwomen/participantes),2),
         ganancia_pc = ingreso_pc-gasto_pc)%>%
  select(-unitid, -city_txt, -zip_text, -classification_code,
         -classification_other, -sector_cd, -sector_name, -sportscode, -st)

reactable(head(sports_fin))

```


#### Asociaciones y ligas

Estados Unidos cuenta una amplia variedad de asociaciones y ligas universitarias, presentando grandes diferencias entre sí en relación a la cantidad de deportistas que participan en ellas pero, principalmente, en los ingresos que generan. 
Este conjunto de datos cuenta con universidades que participan de 19 divisiones diferentes correspondientes a 7 asociaciones y 2 grupos independientes o no clasificados. 
Las 7 asociaciones son: NCAA, NJCAA, USCAA, NAIA, NCCAA, CCCAA, NWAC.
Puede verse una clara brecha en los ingresos que han generado las diferentes asociaciones y divisiones en los últimos años:

```{r Divisiones}
divisiones <- sports_fin%>%
  group_by(classification_name)%>%
  summarise(ingresos=sum(total_rev_menwomen, na.rm = TRUE))


fig_ingresos_div <- plot_ly(divisiones, type='bar', x = ~classification_name, y = ~ingresos, text = ~classification_name, 
               hovertemplate = paste('%{x}', '<br>Ingresos: %{y:.2s}<br>'))
fig_ingresos_div <- fig_ingresos_div%>% layout(uniformtext=list(minsize=4, mode='hide'))%>% 
  layout(xaxis = list(categoryorder = "total ascending"))
fig_ingresos_div <- fig_ingresos_div %>% layout(title = 'Ingresos acumulados por asociación')
fig_ingresos_div
```


El gráfico de barras que muestra los ingresos acumulados por cada división en los últimos años, marcando una diferencia notable entre las divisiones correspondientes a la NCAA, principalmente en la División I - FBS, y el resto. 
Esto se debe a que la NCAA es la asociación más grande de los Estados Unidos en términos de cantidad de institcuiones, pero también a que los datos incluyen información de asociaciones regionales o de escala menor que no tienen un peso comparable con la NCAA.
Estas asociaciones también serán excluídas del análisis junto con las independientes o las catalogadas como 'Otras', que corresponden a universidades que participan de más de una división a la vez y son parte de una polémica en la regulación deportiva de aquel país, como la Universidad John Hopkins. 

```{r Filtrado Universidades}

asoci <- sports_fin$classification_name%>%
  str_split(" ", simplify = TRUE)
asoci <- data.frame(asoci)        
sports$asociaciones <- asoci$X1

excluidas <- c('NWAC', 'CCCAA', 'USCAA', 'Independent', 'Other')

sports <- filter(sports, !asociaciones %in%excluidas)
unique(sports$asociaciones)
rm(asoci, excluidas, divisiones)
```

```{r Ingresos por asociaciones}
asociaciones <- sports%>%
  group_by(asociaciones)%>%
  summarise(ingresos=sum(total_rev_menwomen, na.rm = TRUE))


fig_ingresos_aso <- plot_ly(asociaciones, type='bar', x = ~asociaciones, y = ~ingresos, text = ~asociaciones, 
               hovertemplate = paste('%{x}', '<br>Ingresos: %{y:.2s}<br>'))
fig_ingresos_aso <- fig_ingresos_aso%>% layout(uniformtext=list(minsize=4, mode='hide'))%>% 
  layout(xaxis = list(categoryorder = "total ascending"))
fig_ingresos_aso <- fig_ingresos_aso %>% layout(title = 'Ingresos acumulados por asociación')
rm(asociaciones)
fig_ingresos_aso
```

Agrupando por asociaciones queda más en evidencia la hegemonía de la NCAA, al menos durante los 5 años analizados. La diferencia tiene sentido a sabiendas del tamaño de cada una: según sus datos oficiales, mientras que la NCAA cuenta con `r paste(length(unique((filter(sports, asociaciones == 'NCAA'))$institution_name)))` instituciones educativas asociadas, la NAIA solo cuenta con `r paste(length(unique((filter(sports, asociaciones == 'NAIA'))$institution_name)))` y la NJCAA y la NCCAA con `r paste(length(unique((filter(sports, asociaciones == 'NJCAA'))$institution_name)))` y `r paste(length(unique((filter(sports, asociaciones == 'NCCAA'))$institution_name)))`, respectivamente. 




## La NCAA y el fútbol americano

La primera serie de preguntas de este análisis se enfoca en averiguar qué deportes son los que más ingresos generan para las universidades estadounidenses y si hay otros deportes de una potencial alta rentabilidad que no estén siendo tan explotados. 

El gráfico de ingresos generado por cada división muestra que la **División I - FBS** de la NCAA es, por mucho, la que más ingresos ha generado en el último tiempo. Esta es una división marcada por una composición particular: participan las universidades que cuenten con los mejores equipos de fútbol americano. 
Puede apreciarse que la segunda división que más ingresos genera es también de la NCAA y es la **División I - FCS**. Curiosamente, también delimitada por el fútbol americano, con el resto de los equipos que no están en la FBS. 

Esta jerarquización dirige a la conclusión de que **el fútbol americano es claramente el deporte universitario más importante** en muchos sentidos: define la organización de las asociaciones universitaria dado que es el deporte que más ingresos ha registrado en los últimos 5 años. También resulta ser el deporte que más ganancias ha generado:
```{r Tabla - Ingresos y ganancias por deporte}
deportes_group <- sports_fin%>%
  group_by(sports)%>%
  summarise(ingresos=sum(total_rev_menwomen, na.rm = TRUE),
            ganancia=sum(ganancia, na.rm=TRUE))%>%
  arrange(desc(ingresos))
reactable(deportes_group)
```


Esto puede apreciarse con un gráfico de tortas que muestra el aporte de cada actividad a la masa total de ingresos del deporte universitario entre 2015 y 2019:

```{r Torta - Ingresos por deportes}
plot_tortadep <- plot_ly(deportes_group, labels = ~sports, values = ~ingresos, type = 'pie')
plot_tortadep <- plot_tortadep %>% layout(title = 'Generación de ingresos por deporte',
                      xaxis = list(showgrid = FALSE, zeroline = FALSE, showticklabels = FALSE),
                      yaxis = list(showgrid = FALSE, zeroline = FALSE, showticklabels = FALSE))

plot_tortadep
```

```{r Jugadores 2019, message=FALSE, warning=FALSE}
participantes <- sports_fin%>%
  group_by(sports,year)%>%
  summarise(hombres=sum(sum_partic_men, na.rm = TRUE),
            mujeres=sum(sum_partic_women, na.rm = TRUE),
            participantes=hombres+mujeres)

jugados_2019 <- filter(participantes, year==2019)
```

Hay una cuestión a destacar en relación a la generación de ingresos. Mientras que **el fútbol americano aportó más del 40% de los ingresos** del deporte universitario en el período analizado, esto no implica que el 40% de los estudiantes se dedique a este deporte. La proporción de atletas de este deporte es menor: **un `r paste(round(((filter(jugados_2019, sports=='Football'))$hombres*100/sum(jugados_2019$hombres)),2))` de los atletas universitarios hombres** se dedicaron a esta actividad en 2019. 

Puede apreciarse la dedicación de los estudiantes a cada deporte durante el último año analizado (2019) en el siguiente mapa de árbol:


```{r Treemap hombres}
treemap_hombres <- ggplot(jugados_2019, aes(area = hombres, fill = hombres, label=sports)) +
  geom_treemap()+
  geom_treemap_text(colour = "white",
                    place = "centre",
                    size = 15)+
  labs(fill="Atletas", title="Proporción de atletas masculinos según deporte practicado")
treemap_hombres
```

Hay que destacar que no se registran mujeres jugando al football americano. Por tanto, la participación de los jugadores de football sobre el total de la masa universitaria será menor a la mencionada solo entre hombres. En la comparación de los dos gráficos puede apreciarse la aparición del **'soccer'** cuando se mira el gráfico de árbol que incluye a ambos deportes, así como del softball y el volley.

```{r Treemap ambos}
treemap_ambos <- ggplot(jugados_2019, aes(area = participantes, fill = participantes, label=sports)) +
  geom_treemap()+
  geom_treemap_text(colour = "white",
                    place = "centre",
                    size = 15)+
  labs(fill="Atletas", title="Proporción de atletas de ambos sexos según deporte practicado")

treemap_ambos
```


Esto se debe a que el *soccer* resulta ser un deporte muy jugado por las estudiantes universitarias, posicionándolo entre los 5 más jugados de ambos géneros. La siguiente tabla muestra el promedio de participantes que ha tenido cada deporte en los años analizados. 

```{r Tabla de jugadores por deporte según sexo}
participantes_prom <- participantes%>%
  group_by(sports)%>%
  summarise(hombres = round(mean(hombres, na.rm = TRUE)),
            mujeres = round(mean(mujeres, na.rm =TRUE)),
            participantes = round(mean(participantes, na.rm = TRUE)))%>%
  arrange(desc(participantes))

reactable(participantes_prom)
```


En resumen, las ganancias generales, a pesar del registro de varios deportes deficitarios, se deben a que el **futbol americano genera un ingreso y una ganancia per cápita muy sobre la media**, dado el enorme mercado que generan los fanáticos del juego. 

```{r Ganancia per cápita por deporte, message=FALSE, warning=FALSE}

deportes_pc <- sports_fin%>%
  group_by(sports, year)%>%
  summarise(ingresos=round((mean(total_rev_menwomen, na.rm = TRUE)),2), 
            gasto=round((mean(total_exp_menwomen, na.rm = TRUE)),2),
            rentabilidad =round((mean(rentabilidad, na.rm = TRUE)),3), 
            participantes=round((mean(participantes, na.rm = TRUE))),
            ingreso_pc=round((mean(ingreso_pc, na.rm = TRUE)),2), 
            gasto_pc=round((mean(gasto_pc, na.rm = TRUE)),2))%>%
  mutate(ganancia_pc = round((ingreso_pc-gasto_pc),2))

reactable(deportes_pc)

```


De hecho, el promedio de ganancia por atleta en los últimos años ha sido negativo para las universidades en general: la ganancia por atleta en los últimos 5 años fue de `r paste(round((mean(deportes_pc$ganancia_pc, na.rm=TRUE)),2))`, mientras que en el caso del fútbol americano se registró una ganancia por atleta del `r paste(mean((filter(deportes_pc, sports=='Football')$ganancia_pc), 2))`. Esto muestra que **las ganancias del fútbol y el basket pueden compensar a otros deportes deficitarios**.

La siguiente serie de tiempo muestra cómo el fútbol americano genera sostenidamente más ganancia por atleta que los otros 6 deportes más practicados tanto por hombres como por mujeres. Estos otros deportes son el baseball, atletismo combinado (*"all track comined"*), soccer, basket, softball y volley.

```{r Serie de tiempo - Ganancia por atleta}
lista=c('Football', 'Baseball', 'All Track Combined', 'Soccer', 'Basketball', 'Softball', 'Volleyball')
deportes_seleccion <- deportes_pc%>%
  filter(sports %in% lista)%>%
  select(sports, year, ganancia_pc)
deportes_t <- deportes_seleccion %>%
  pivot_wider(names_from = sports, values_from = ganancia_pc)


names(deportes_t)[2] <- 'Combined'
deportes_t <- deportes_t%>%
  mutate(year=as.character(year))


plot_gpc <- plot_ly(deportes_t, x = ~year, y = ~Football, name = 'Football', type = 'scatter', mode = 'lines+markers',
               hovertemplate = paste('%{x}', '<br>Ganancia: %{y:.5}<br>')) 
plot_gpc <- plot_gpc %>% add_trace(y = ~Baseball, name = 'Baseball', mode = 'lines+markers')
plot_gpc <- plot_gpc %>% add_trace(y = ~Combined, name = 'All Track Combined', mode = 'lines+markers') 
plot_gpc <- plot_gpc %>% add_trace(y = ~Basketball, name = 'Basketball', mode = 'lines+markers') 
plot_gpc <- plot_gpc %>% add_trace(y = ~Softball, name = 'Softball', mode = 'lines+markers') 
plot_gpc <- plot_gpc %>% add_trace(y = ~Volleyball, name = 'Volleyball', mode = 'lines+markers') 
plot_gpc <- plot_gpc %>% add_trace(y = ~Soccer, name = 'Soccer', mode = 'lines+markers') 
plot_gpc <- plot_gpc %>% layout(title = "Ganancia per cápita de cada deporte",
                      xaxis = list(title = "Año"),
                      yaxis = list (title = "Ganancia por atleta"))

plot_gpc

```


Una última observación sobre el rendimiento económico de cada deporte es que si bien el football es el deporte que más ingresos y ganancias genera, no es necesariamente en el que más se invierte por atleta (sí en general). De hecho, el buceo, el basket y la gimnasia han presentado niveles de gasto por atleta más altos que el football en los últimos años, incluso a pesar de ser deportes que no tienen recompensas económicas significativas.

```{r Gasto por atleta, message=FALSE, warning=FALSE}
deportes_gasto <- sports_fin%>%
  group_by(sports, year)%>%
  summarise(gasto=sum(total_exp_menwomen, na.rm = TRUE),
            participantes=sum(participantes, na.rm = TRUE))%>%
  mutate(gasto_pc=gasto/participantes)%>%
  arrange(desc(gasto_pc))

reactable(deportes_gasto)
```


## Universidades

Los ingresos mencionados anteriormente, forman parte de un esquema económico mucho más amplio para las universidades estadounidenses, que cuentan con múltiples formas de financiación que hacen que su presupuesto no esté extremadamente comprometido con el negocio deportivo. A diferencia de lo que sucede en el sistema educativo argentino, las universidades públicas de EEUU pueden acceder a las mismas formas de financiación que las privadas, permitiéndoles una competencia mayor en el campo deportivo. 
De hecho, es interesante ver que en el período evaluado, **las universidades públicas registraron una masa total de ingresos más grande que las privadas**.

```{r Facetado por año público privado, message=FALSE, warning=FALSE}

universidades <- sports_fin%>%
  group_by(institution_name, year, sector)%>%
  summarise(participantes=sum(participantes, na.rm = TRUE),
            ingresos = sum(total_rev_menwomen, na.rm = TRUE),
            gastos = sum(total_exp_menwomen, na.rm = TRUE),
            ganancia = sum(ganancia, na.rm = TRUE),
            ganancia_pc = ganancia/participantes,
            rentabilidad=ingresos/gastos)

universidades_group <- universidades%>%
  group_by(sector, year)%>%
  summarise(ingresos=sum(ingresos, na.rm = TRUE),
            ganancia=sum(ganancia, na.rm = TRUE),
            gastos=sum(gastos, na.rm=TRUE))


fig_ingresos_uni<- ggplot(universidades_group)+
  geom_col(aes(x=sector, y=ingresos, fill=sector), alpha=0.65)+
  theme_minimal()+
  scale_fill_manual(values=c('blue', 'red'))+
  labs(y="", x="Sector", title="Ingresos acumulados", subtitle = "Según sector universitario", legend=FALSE)+
  theme(legend.position='none')
fig_ingresos_uni <- fig_ingresos_uni+facet_grid(~year, scales="free_y")
ggplotly(fig_ingresos_uni)

```

La diferencia se acentúa mucho cuando se pasa al plano de las ganancias: 

```{r}

fig_ganancia_uni<- ggplot(universidades_group)+
  geom_col(aes(x=sector, y=ganancia, fill=sector), alpha=0.65)+
  theme_minimal()+
  scale_fill_manual(values=c('blue', 'red'))+
  labs(y="", x="Sector", title="Ganancias acumuladas", subtitle = "Según sector universitario", legend=FALSE)+
  theme(legend.position='none')
fig_ganancia_uni <- fig_ganancia_uni+facet_grid(~year, scales="free_y")
ggplotly(fig_ganancia_uni)

```



Contando con `r paste(aggregate(institution_name~sector,universidades, function(x) length(unique(x)))[[2]][[1]])` unviersidades privadas y `r paste(aggregate(institution_name~sector,universidades, function(x) length(unique(x)))[[2]][[2]])` públicas, podemos ver que la diferencia de estos volúmenes no radica en los pesos de la muestra, si no que las universidades públicas en promedio generan mucho más ingreso y ganancia.

De hecho, la gestión de **recursos por atleta en las universidades públicas es más eficiente**, dado que el sector público cuenta con menos estudiantes que el privado, (en promedio, cuentan con `r paste(round(sum(filter(universidades, sector=='Public')$participantes)/5))` y `r paste(round(sum(filter(universidades, sector=='Private')$participantes)/5))` por año, respectivamente), 

En términos de **ingreso por atleta**, nuevamente puede verse que cada año del período, las universidades públicas tienen mejores resultados.  

```{r}
universidades_group <- universidades_group%>%
  mutate(ingresos_pc =round((ifelse(sector== "Public", ingresos/sum(filter(universidades, sector=='Public')$participantes)/5, ingresos/sum(filter(universidades, sector=='Private')$participantes)/5)),2))%>%
  mutate(gastos_pc =round((ifelse(sector== "Public", gastos/sum(filter(universidades, sector=='Public')$participantes)/5, gastos/sum(filter(universidades, sector=='Private')$participantes)/5)),2))%>%
  mutate(rentabilidad=round((ingresos/gastos),3))
```

```{r}
fig_ingreso_pc_uni<- ggplot(universidades_group)+
  geom_col(aes(x=sector, y=ingresos_pc, fill=sector), alpha=0.65)+
  theme_minimal()+
  scale_fill_manual(values=c('blue', 'red'))+
  labs(y="", x="Sector", title="Ingresos por atleta", subtitle = "Según sector universitario", legend=FALSE)+
  theme(legend.position='none')
fig_ingreso_pc_uni <- fig_ingreso_pc_uni+facet_grid(~year, scales="free_y")
ggplotly(fig_ingreso_pc_uni)
```
La **rentabilidad** general entonces del deporte universitario en el sector público es más alta que en el privado. Por cada dólar que invierte el sector público en un deportista universitario, genera entre USD1.104 y USD1.132, mientras que las universidades privadas generan entre USD1.026 y USD1.045. 
Es decir, en un sector, se puede generar un retorno máximo del 13% y en otro del 4,5%. 

```{r}
fig_rentabilidad_uni<- ggplot(universidades_group)+
  geom_col(aes(x=sector, y=rentabilidad, fill=sector), alpha=0.65)+
  theme_minimal()+
  scale_fill_manual(values=c('blue', 'red'))+
  labs(y="", x="Sector", title="Rentabilidad", subtitle = "Según sector universitario", legend=FALSE)+
  theme(legend.position='none')
fig_rentabilidad_uni <- fig_rentabilidad_uni+facet_grid(~year, scales="free_y")
ggplotly(fig_rentabilidad_uni)
```
Los datos pueden verse en la siguiente tabla y el gráfico de burbujas muestra la relación entre ingresos y ganancias por atleta de las 50 universidades que más recaudan, así como su rentabilidad (dada por el tamaño de la burbuja), destacando por mucho la University of Texas at Austin.

```{r} 

reactable(universidades_group)
```

```{r Universidades destcadas, message=FALSE, warning=FALSE}

destacadas <- sports_fin%>%
  group_by(institution_name, sector)%>%
  summarise(ingresos=sum(total_rev_menwomen, na.rm = TRUE),
            gastos=sum(total_exp_menwomen, na.rm = TRUE),
            participantes=sum(participantes, na.rm = TRUE),
            ganancia=sum(ganancia, na.rm = TRUE),
            rentabilidad=mean(rentabilidad, na.rm = TRUE),
            ingresos_pc=round((ingresos/participantes),2),
            gastos_pc=round((gastos/participantes),2),
            ganancia_pc=round((ganancia/participantes),2))%>%
  arrange(desc(ingresos))

destacadas <- destacadas[1:50,]

fig_univ_dest <- plot_ly(data = destacadas, x = ~ingresos_pc, y = ~ganancia_pc, color = ~sector, size=~rentabilidad,
               text = ~paste(institution_name, "$<br>Ingresos por atl: ", ingresos_pc, '$<br>Ganancia por atl:', ganancia_pc))%>%
  layout(title = "Universidades más exitosas",
         xaxis = list(title = "Ingreso por atleta"),
         yaxis = list (title = "Ganancia por atleta"),
         legend = list(title='Sector'))

fig_univ_dest



```


Una última salvedad en torno a las apuestas de las universidades tiene que ver con el **potencial de ganancias por atleta** que se esconde más allá de los grandes ingresos del football y el basket. Si bien esos dos deportes son los que constituyen el principal mercado de deporte universitario por el fenómeno de masas que generan sus equipos, llama la atención que las mejores ganancias por atleta registradas por las universidades han sido en otros deportes: **tenis y golf**.

Esto es un fenómeno interesante a evaluar en un sentido de inversión: mientras que un equipo de football implica una inversión en una gran cantidad de jugadores, en el tenis y el golf esto se reduce a la inversión en el único jugador.
En este sentido, al comparar deportes de equipo con deportes individuales, se trata de la comparación entre **dos estrategias de inversión** en el mundo deportivo universitario, identificables en un **trade-off riesgo-rendimiento**. Mientras que la inversión en deportes como el football o el basket pueden tener retornos más bajos por jugador, se trata de una situación de menor riesgo dado que la dinámica del juego y otros componentes de un equipo pueden suplir los fallos de una persona; mientras que los deportes individuales pueden generar ganancias por atleta exponencialmente más altas cuando alcanzan un determinado logro, pero la exposición de la universidad al comportamiento y desempeño de ese único atleta resulta más arriesgada. 

De hecho, si bien el *soccer* y el baseball se presentan como el tercer y cuarto deporte que más ingreso generan en total, esto no se da en la misma medida cuando se habla de ingreso por atleta. 

Un caso de éxito es el de la Greensboro College, que ha registrado el mayor ingreso de su serie histórica gracias al golf en el año 2018, superando por mucho lo generado por cualquier otro deporte. En ese año, la institución ingreso `r paste(filter(sports_fin, institution_name=='Greensboro College' & year == 2018 & sports=='Golf')$rev_women)` dólares en esta actividad. Lo más destaclable aún: proviene de una de sus `r paste(filter(sports_fin, institution_name=='Greensboro College' & year == 2018 & sports=='Golf')$partic_women)` golfistas mujeres.
Esto disparó su rentabilidad general, posicionando a la institución como la más rentable de todas.

```{r Rentabilidad universidades, message=FALSE, warning=FALSE}
universidades_rent <- sports_fin%>%
  group_by(institution_name, sector)%>%
  summarise(rentabilidad=mean(rentabilidad, na.rm = TRUE))%>%
  arrange(desc(rentabilidad))
reactable(universidades_rent)
```
En la misma dirección, la segunda institución más rentable, la West Virginia University, ha registrado sus mayores ingresos por atleta en el **tenis**, mientras las ganancias más grandes las ha visto en **buceo y natación** y las mejores relaciones ingreso/gasto se dan en el **tenis para las mujeres** y en el **golf para los hombres**.

```{r West Virginia}
west_virginia <- sports_fin%>%
  filter(institution_name=='West Virginia University')%>%
  select(institution_name, sports, rentabilidad, ingreso_pc, ganancia, rent_women, rent_men)%>%
  arrange(desc(rentabilidad))
reactable(west_virginia)

```



## La brecha de género en el deporte

El conjunto de datos ofrece información interesante para evaluar si hay una brecha de género en el deporte universitario, si esta diferencia ha variado a lo largo de los últimos años y si es que se puede avanzar en un esquema más igualitario y a la vez rentable para las instituciones a partir de una mayor inversión en atletas mujeres. 

Varios informes ya han estudiado en estos años que el gasto en atletas hombres ha sido mayor por persona que en el caso de las mujeres. 

```{r}
gasto_genero <- sports_fin%>%
  group_by(year)%>%
  summarise(gasto_hombres=sum(exp_men, na.rm = TRUE),
            gasto_mujeres=sum(exp_women, na.rm = TRUE),
            hombres = sum(sum_partic_men, na.rm = TRUE),
            mujeres=sum(sum_partic_women, na.rm = TRUE),
            gasto_ph = gasto_hombres/hombres,
            gasto_pm = gasto_mujeres/mujeres,
            brecha=gasto_ph-gasto_pm)


fig_brecha <- plot_ly(gasto_genero, x = ~year, y = ~gasto_ph, type = 'bar', name = 'Gasto por hombre')
fig_brecha <- fig_brecha %>% add_trace(y = ~gasto_pm, name = 'Gasto por mujer')
fig_brecha <- fig_brecha %>% layout(yaxis = list(title = 'Gasto por atleta'),
                                    xaxis = list(title = 'Año'),
                                    barmode = 'group')
fig_brecha <- fig_brecha %>% add_trace(y = ~brecha, type = 'scatter', mode = 'lines', line = list(color = 'rgb(205, 12, 24)', width = 4), name="Brecha de gasto")
fig_brecha
```

De hecho, puede apreciarse que entre 2015 y 2018 esta brecha no hizo más que creer. 
Esta brecha importante puede deberse a que los dos deportes más importantes para el mercado, el fútbol americano y el basket, no son jugados por mujeres. Es interesante entonces analizar el caso del soccer, un deporte que en EEUU tiene un gran peso femenino y que puede resultar más equitativo en términos de inversión y generación. 

```{r}
soccer <- sports_fin%>%
  filter(sports=='Soccer' & year==2019)

soccer_res <- data.frame(
  mujeres=sum(soccer$sum_partic_women, na.rm = TRUE),
  hombres=sum(soccer$sum_partic_men, na.rm = TRUE),
  ingresos_m=sum(soccer$rev_women, na.rm = TRUE),
  ingresos_h=sum(soccer$rev_men, na.rm = TRUE))

soccer_res <- soccer_res%>%
  mutate(ingresos_pm = round((ingresos_m/mujeres),2),
         ingresos_ph = round((ingresos_h/hombres),2))

```

Una cuestión a observar es que el número de hombres y mujeres es muy similar: tomando los datos del último de estudio, 2019, vemos que hay `r paste(soccer_res$mujeres)` mujeres que practican el deporte y `r paste(soccer_res$hombres)` que lo hacen. 

Y si bien la cantidad de atletas es similar, no lo es la masa de ingresos generada. Mientras que en los **hombres generaron un total de `r paste(soccer_res$ingresos_h)` dólares** durante el 2019, **las mujeres generaron `r paste(soccer_res$ingresos_m)` dólares**, es decir, un `r paste(round((soccer_res$ingresos_m*100/soccer_res$ingresos_h-100),2))`% más. 
Esta diferencia puede ser un primer indicio del valor que podría tener profundizar la inversión en otros deportes donde las mujeres de momento no participan, como el baseball, o en otras donde perciben una menor inversión de parte de las universidades, como el basket.


#### ¿Demócratas o republicanos?

Una última salvedad tiene que ver con la cuestión cultural detrás de la brecha de género. Casi todo el conjunto de datos con el que se trabajó fue recolectado durante la presidencia de Donald Trump en los Estados Unidos. Desde su campaña, el feminismo fue una cuestión central en la agenda de los medios, así como lo fue también durante su gestión. 
Es interesante ver que la asociación genérica que se planteaba durante la campaña de 2016, marcando una polaridad entre los candidatos y sus posiciones sobre las desigualdades de género, no se expresó en el plano del deporte universitario al menos de manera lineal. 

Esto ha de ser complejizado, pero con una primera impresión puede verse que en 7 de 10 de los estados que más dinero invierten por atleta mujer, el ganador de la elección de 2016 fue Trump. Es decir: las posiciones políticas mayoritarias (o incluso culturales) de los estados al momento de la elección no se reflejaron lineal ni directamente en la inversión deportiva universitaria.


```{r Elecciones, message=FALSE, warning=FALSE}
estados_eleccion <- sports_fin%>%
  filter(year==2016)%>%
  group_by(state_name)%>%
  summarise(women=sum(sum_partic_women, na.rm = TRUE),
            men = sum(sum_partic_men, na.rm = TRUE),
            exp_women = sum(exp_women, na.rm = TRUE),
            exp_men = sum(exp_men, na.rm = TRUE))%>%
  mutate(exp_per_women = exp_women/women,
         exp_per_men = exp_men/men)


elecciones <- read.csv('https://raw.githubusercontent.com/kjhealy/us_election_2016/0aafba6c5784a0c30d692637836ddf312437b0df/data/election_state_16.csv')
names(elecciones)
elecciones <- select(elecciones, state, winner)
estados_eleccion <- left_join(estados_eleccion, elecciones, by=c('state_name'='state'))

fig_elecciones <- plot_ly(estados_eleccion, type='bar', x = ~state_name, y = ~exp_per_women, text = ~winner, 
               color=~winner, colors = c(Trump='red', Clinton='royalblue3'),
               hovertemplate = paste('%{x}','<br>%{text}', '<br>exp_per_women: %{y:.2s}<br>'))
fig_elecciones <- fig_elecciones %>% layout(uniformtext=list(minsize=4, mode='hide'))%>% 
  layout(xaxis = list(categoryorder = "total ascending"))
fig_elecciones

```


